【裁判字號】    98,台上,4766
【裁判日期】    980820
【裁判案由】    常業詐欺
【裁判全文】
最高法院刑事判決            九十八年度台上字第四七六六號
上  訴  人  甲○○（原名陳瑾玲）
選任辯護人  詹漢山律師
上  訴  人  乙○○
            丙○○
            丁○○
上列上訴人等因常業詐欺案件，不服台灣高等法院中華民國九十
八年一月十五日第二審更審判決（九十七年度上更(二)字第一六一
號，起訴案號：台灣台北地方法院檢察署九十五年度偵字第一二
四二五號），提起上訴，本院判決如下：
    主  文
上訴駁回。
    理  由
按刑事訴訟法第三百七十七條規定：上訴於第三審法院，非以判
決違背法令為理由，不得為之。是提起第三審上訴，應以原判決
違背法令為理由，係屬法定要件；如果上訴理由書狀並未依據卷
內訴訟資料，具體指摘原判決不適用何種法則或如何適用不當，
或所指摘原判決違法情事，顯與法律規定得為第三審上訴理由之
違法情形不相適合時，均應認其上訴為違背法律上之程式，予以
駁回。本件原判決認定上訴人乙○○、丙○○、甲○○（原名陳
瑾玲）、丁○○有原判決事實欄所記載之犯罪事實，因而撤銷第
一審之不當判決，改判仍論處上訴人等共同以犯意圖為自己不法
之所有，以詐術使人將本人之物交付之罪為常業罪刑（丙○○、
乙○○均為累犯），併為相關從刑之諭知。已詳敘調查、取捨證
據之結果及憑以認定犯罪事實之心證理由。並就上訴人等所辯各
節，認非可採，詳加指駁。從形式上觀察，原判決並無足以影響
判決結果之違法情形存在。上訴意旨乙○○略以：伊於民國九十
五年二月間，因應徵通訊行外務而認識何文賢，工作內容為收取
辦好之ＳＩＭ卡、新舊手機買賣與維修，屬合理正當之工作範疇
，又因異地工作，老闆乃以每月新台幣（下同）五千元分租房間
，進住之後方知丙○○亦在此工作，所從事之工作是否在共同謀
議詐騙之範圍，均待釐清與說明。原審僅憑伊及共同被告之自白
與警詢筆錄為認定伊犯罪之基礎，自於證據法則有違。甲○○則
以：(一)原判決僅以丙○○於警詢之陳述出於「任意性」，未具體
說明其憑以認定此部分陳述具有「較可信之特別情況」之理由，
逕認具有證據能力，難謂無理由不備之違法。又丙○○於警詢、
原審先後供證不一，原判決復將證據證明力與證據能力相混，亦
屬採證違法。(二)丙○○、乙○○於第一審羈押訊問時一致供稱伊
對於常業詐欺相關犯罪事實並不知情，足以證明伊所為不知何文
賢有以其交付之ＳＩＭ卡提供詐騙集團使用之辯解屬實。原判決
就此有利於伊之證據未說明如何不足採，自有理由不備之違誤。
(三)伊於原審迭次主張通訊行必須先將客戶資料與選擇之門號、Ｓ
ＩＭ卡資料先行傳真至行動電話業者之上線中心，俟業者將資料
登入後，始能開通，通訊行則必須先撥打電話測試，確定正常使
用，始出售予消費者。原審未依伊之聲請傳喚陳亦楚予以調查，
復未於判決說明不採信之理由，顯屬違法。丙○○略稱：伊遵循
何文賢之指示，架設機房、設定轉接門號、看顧機房、領取及更
換ＳＩＭ卡等詐欺罪構成要件以外之行為，充其量僅為幫助犯。
又伊本於與何文賢間之僱傭契約，每月固定領取薪資三萬元，未
參與計畫或分贓，原判決逕行推論伊為詐欺集團之成員，認有共
同正犯之適用，顯有適用法則不當與理由矛盾之違法各云云。按
取捨證據及認定事實，乃事實審法院職權之行使，其對證據證明
力所為之判斷，苟係基於吾人日常生活之經驗，而未違背客觀上
應認為確實之定則，並已敘述其何以為此一判斷之理由者，即不
能指為違法。經查，本件原判決依憑證人即原判決附表一所示各
被害人在警詢時之陳述，及丙○○、乙○○、甲○○、丁○○分
別於警詢、偵查、第一審之供（證）詞，暨何文賢單獨於九十五
年一月間冒用武志強名義向楊冬興承租台中市○○路○段四九０
號十四樓之二房屋之租賃契約書、丙○○記錄所屬詐騙集團所使
用之ＳＩＭ卡與轉接至大陸地區門號資料之筆記本、丙○○、林
素貽、曾秀菲、莊豐誠申請ＡＤＳＬ連接ＨＩＮＥＴ使用說明、
九十五年六月六日員警查獲詐騙平台機房之ＧＡＴＥＷＡＹ資料
，搜索機房現場照片、原判決附表四五所示之物品、丁○○與何
文賢以其等持用之門號0000000000號、000000
0000號行動電話相互間之通訊監察譯文、查扣行動電話（序
號000000000000000）測試ＳＩＭ卡之雙向通聯
紀錄、何文賢之入出境紀錄、葉美雲之匯款單、許彩雲之通聯紀
錄及匯款執據、劉芸君之匯款執據、匯款申請書、熊美貞之匯款
執據及匯款申請書等單據、中華郵政股份有限公司（下稱中華郵
政）南投三和郵局關於李蘭香匯款部分之客戶歷史交易清單、王
英禮之郵政國內匯款執據、羅鳳嬌之匯款單、賴月滿之郵政國內
匯款執據、黃禎容之匯款單、李敏惠之郵政國內匯款執據、中華
郵政國姓北山郵局關於邱鳳蓮匯款部分之客戶歷史交易清單、邱
鳳蓮通聯紀錄、鄭淑貞、吳依靜、蔡依玲、鐘淑儀、溫雅玲、邱
美麗、李季勳、何龍盛、方躍蓉之郵政國內匯款執據、王鄭雪娥
之匯款單據、郭瓊惠之郵政國內匯款執據及詐騙集團提供之文書
、蘇蕭滿嬌之土地銀行存摺影本、盧玉琇之彰化銀行存摺影本、
蕭秀琴之匯款單據、中華郵政南投郵局九十五年六月二十九日營
字第０九五０二００九三九號函所附客戶歷史交易清單、丙○○
與乙○○之台灣高等法院被告前案紀錄表等證據資料，資以認定
乙○○、丙○○、甲○○、丁○○有原判決事實欄所記載之犯罪
事實。對於上訴人等均矢口否認有何共同常業詐欺之犯行；丙○
○辯稱：伊係向何文賢應徵通訊行工作，不知道他們是詐騙集團
，太原、漢口、天津機房其都有去過，其聽從老闆何文賢的指示
設定轉接電話、領取及更換ＳＩＭ卡，並不知係作何用途，更未
與被害人通話從事詐騙行為；乙○○辯稱：伊去應徵通訊行外務
工作，並未負責機房，僅負責收取辦好的ＳＩＭ卡及新舊手機，
是老闆何文賢交代的，每個月薪資才一萬五千元至二萬元，至於
ＳＩＭ卡他們作何用途，伊並不知情；乙○○之輔佐人所稱：乙
○○祇是分租太原機房其中一個房間，負責維修及蒐集ＳＩＭ卡
，沒有負責看管機房，何文賢自始即欺騙乙○○為該集團工作。
太原機房內放置機器設備的房間平時都上鎖，祇有丙○○及何文
賢才有鑰匙可以打開，甚至連警察搜索當時都要強行破壞才能進
入，乙○○自不可能進入房間更換ＳＩＭ卡，至被害人報案紀錄
及匯款單據僅能證明被害人遭詐騙之事實，並不能證明與何文賢
所屬之詐騙集團有何關聯，而依扣案之節費器編號，亦無從認定
各被害人係遭何文賢所屬之集團以上開機房之節費器所使用之Ｓ
ＩＭ卡門號所詐騙；丁○○辯稱：伊是透過報紙應徵外務工作而
受僱於何文賢，與何文賢一起去談生意，有時何文賢會拿提款卡
給伊要伊去領錢，何文賢有表示這是公司要給客戶的錢，伊可領
日薪五百元至一千元，每日薪資不一定，看何文賢給多少就多少
，每月約領二萬元，伊與其他被告沒有接觸，亦無任何關係，直
至九十五年五月底，伊發現何文賢等人在從事詐騙，就沒有繼續
做下去，且本件被害人遭詐騙之款項均未匯入與其相關之張正義
、唐旭宏、李建忠、陳玲瑤等四個帳戶；甲○○辯稱：伊平常忙
於看顧通訊行及照顧小孩，雖有拿東西給丙○○，但東西是何文
賢放在公司的，伊不知裡面放什麼東西，伊只是按照何文賢之交
代去做，又警方僅於伊住處扣得行動電話（序號0000000
00000000），伊並不知何文賢他們將該具行動電話拿去
作為犯罪使用各云云。與甲○○、丙○○嗣後翻異前詞，均屬卸
責與迴護之詞，如何皆非可採，並已依憑卷內證據資料，逐一指
駁綦詳。且說明：(一)丙○○、乙○○聲請調閱所有被害人於原判
決附表一二三所列期間之雙向通聯紀錄；(二)丙○○聲請傳喚黃禎
容、邱鳳蓮、孫金幼及原判決附表一二三所示之被害人；(三)丙○
○於前審聲請傳喚李德林；(四)甲○○聲請傳喚陳亦楚。如何均無
再傳喚或調查之必要。復敘明：(一)公訴意旨雖未論及原判決附表
一編號12.至所示之犯行，然此部分與同附表編號1.至11.所示已
起訴並經論罪部分，具有實質上一罪關係，為起訴效力所及，法
院自應併予審理；(二)原判決附表一編號所示部分，上訴
人等應不另構成刑法第一百五十八條、第一百五十九條等罪，上
訴人等縱以人頭帳戶掩飾或隱匿因犯常業詐欺罪所得之財物，亦
無洗錢防制法之適用；(三)公訴意旨另以：丙○○、乙○○、甲○
○、丁○○與何文賢共同基於意圖為自己不法所有之犯意聯絡，
並以之為常業，自九十五年一月初某日起至同年六月六日止，以
原判決事實欄所載之方法維持整個集團之運作，並由亦與其等有
犯意聯絡之真實姓名不詳、實際從事詐騙工作之成年人以如原判
決附表二所示之方法，要求同附表二所示之各被害人匯款至其等
所指定之帳戶，致使該附表所示之被害人均陷於錯誤，而分別以
匯款方式交付款項。因認丙○○、乙○○、甲○○、丁○○此部
分行為，另涉犯修正前刑法第三百四十條之常業詐欺罪嫌。又丙
○○、乙○○、甲○○、丁○○與何文賢共同基於偽造文書之犯
意聯絡，自九十五年一月初某日起至同年六月六日止，由何文賢
冒用不知情之武志強名義，向不知情之房東楊冬興承租位於台中
市○○路○段四九０號十四樓之二供作機房，並在房屋租賃契約
書上偽造武志強簽名二枚，足生損害於武志強，再分別由何文賢
以武志強之名義，丙○○以自己名義，向中華電信公司申請裝設
ＡＤＳＬ，因認丙○○等另涉犯刑法第二百十六條、第二百十條
之行使偽造私文書罪嫌云云。經審理結果，認此部分之犯罪均不
能證明，惟因與起訴之論罪部分，分別具有實質上一罪或修正前
刑法之牽連犯之裁判上一罪之關係，均不另為無罪之諭知；(四)台
灣台北地方法院檢察署九十五年十二月二十一日北檢大為九十五
偵一二四二五字第八六九０五號函移送併辦意旨略以：丙○○、
乙○○、甲○○、丁○○與何文賢共同基於意圖為自己不法所有
之犯意聯絡，並以之為常業，自九十五年一月初某日起至同年六
月六日止，以原判決事實欄所載之方法維持整個集團之運作，並
由亦與其等有犯意聯絡之真實姓名不詳、實際從事詐騙工作之成
年人以如原判決附表三所示之方法，要求該附表所示之各被害人
匯款至其等所指定之帳戶，致使該附表所示之被害人均陷於錯誤
，而分別以匯款方式交付款項。因認丙○○、乙○○、甲○○、
丁○○此部分行為，另涉犯刑法第三百四十條之常業詐欺罪嫌云
云。查與本件並無審判上不可分之關係，應退回檢察官另為處理
等旨。原判決所為論斷及說明，核與證據法則，均屬無違，亦無
理由不備之違法情形。再稽之卷內資料，乙○○、丙○○、甲○
○於原審並未爭執原判決附表一二三所示被害人在警詢時所為陳
述之證據能力，原判決復已說明如何符合刑事訴訟法第一百五十
九條之五之規定，而有證據能力（原判決理由甲、四），並就丙
○○於警詢時之陳述，就認定甲○○之犯罪事實，如何具有特別
可信性與必要性，詳敘其如何符合刑事訴訟法第一百五十九條之
二之規定，亦有證據能力等旨（原判決理由甲、二）。原判決採
納上揭附表所示被害人及丙○○在警詢時之陳述為認定犯罪事實
之基礎，自無違法。又刑法上之幫助犯，固以幫助他人犯罪之意
思而參與犯罪構成要件以外之行為而成立，惟所謂以幫助他人犯
罪之意思而參與者，指其參與之原因，僅在助成他人犯罪之實現
者而言，倘以合同之意思而參加犯罪，即係以自己犯罪之意思而
參與，縱其所參與者為犯罪構成要件以外之行為，仍屬共同正犯
，又所謂參與犯罪構成要件以外之行為者，指其所參與者非直接
構成某種犯罪事實之內容，而僅係助成其犯罪事實實現之行為而
言，苟已參與構成某種犯罪事實之一部，即屬分擔實施犯罪之行
為，雖僅以幫助他人犯罪之意思而參與，亦仍屬共同正犯。原判
決就乙○○、丙○○、甲○○如何與何文賢等人共同實行常業詐
欺犯罪一節，亦已在理由內依憑個人分工與常業詐欺取財之關聯
，詳敘其等如何符合共同正犯之旨。乙○○、甲○○、丙○○上
揭上訴意旨置原判決所為之明白論斷於不顧，猶執已為原審指駁
之陳詞爭辯，及對原審取捨證據與判斷證據證明力之職權行使，
恣意指其為違法，自非適法之第三審上訴理由。至乙○○、丙○
○、甲○○其餘上訴意旨，則係執主觀之見解，就原審採證認事
之職權行使、已說明之事項或與犯罪構成要件無涉之枝節，漫為
單純之事實或法律適用之爭辯，亦難認係適法之第三審上訴理由
。另上訴人丁○○上訴意旨，僅謂原判決有應於審判期日調查之
證據而未予調查及理由矛盾之違法云云，對於原判決如何違背法
令，並無一語涉及，自屬違背法律上之程式而非適法。衡以上述
之說明，應認其等上訴違背法律上之程式，予以駁回。
據上論結，應依刑事訴訟法第三百九十五條前段，判決如主文。
中    華    民    國  九十八  年    八    月   二十   日
                      最高法院刑事第十二庭
                          審判長法官  黃  一  鑫
                                法官  張  春  福
                                法官  林  勤  純
                                法官  李  錦  樑
                                法官  陳  國  文
      本件正本證明與原本無異
                                      書  記  官
中    華    民    國  九十八  年    八    月  二十七  日
                                                      K


司法院資訊處製作；財團法人民間司法改革基金會備份。
